---
title: "Traitement Statistique avec R"
author: "M. H. DIALLO"
date: "`r format(Sys.Date(), '%d %B %Y')`"
output:
  beamer_presentation:
    theme: Madrid
    colortheme: default
    fonttheme: structurebold
    slide_level: 2
    toc: true
    keep_tex: false
    latex_engine: xelatex
    # includes:
    #   in_header: header.tex
  slidy_presentation: default
  ioslides_presentation: default
subtitle: Types de données en R
institute: "Ecole Nationale de la Statistique et de l'Analyse Economique  \nENSAE
  Pierre Ndiaye | ISEP2\n"
---
---

```{r setup, include=FALSE}
knitr::opts_chunk$set(
  echo      = TRUE,
  eval      = TRUE,
  comment   = "##",
  prompt    = FALSE,
  warning   = FALSE,
  message   = FALSE,
  fig.align = "center",
  fig.height = 3.2,
  fig.width  = 5.5,
  size      = "small"
)
```

# Introduction aux types de données

## Pourquoi les types de données sont-ils importants ?

\begin{block}{Principe fondamental}
En R, \textbf{tout est un objet} et chaque objet a un type.  
Connaître les types évite 80\,\% des erreurs de programmation.
\end{block}

\vspace{0.4em}

Les types de données déterminent :

- Les **opérations possibles** sur un objet (`+`, `mean()`, `paste()`…)
- La **mémoire utilisée** (integer < double < character)
- Le **comportement des fonctions** (coercition implicite)
- La **structure d'une analyse** (factor ≠ character pour une régression)

\vspace{0.3em}

\begin{alertblock}{À retenir}
R a une \textbf{hiérarchie de types} :  
\texttt{logical} $<$ \texttt{integer} $<$ \texttt{double} $<$ \texttt{complex} $<$ \texttt{character}
\end{alertblock}

## Vue d'ensemble des types en R

\begin{center}
\begin{tabular}{lll}
\toprule
\textbf{Type} & \textbf{Classe} & \textbf{Exemple} \\
\midrule
Vecteur logique   & \texttt{logical}   & \texttt{TRUE / FALSE} \\
Vecteur entier    & \texttt{integer}   & \texttt{1L, 2L} \\
Vecteur réel      & \texttt{double}    & \texttt{3.14} \\
Vecteur texte     & \texttt{character} & \texttt{"Dakar"} \\
Facteur           & \texttt{factor}    & \texttt{factor("H","F")} \\
Matrice           & \texttt{matrix}    & \texttt{matrix(1:9, 3, 3)} \\
Liste             & \texttt{list}      & \texttt{list(a=1, b="x")} \\
Data Frame        & \texttt{data.frame}& \texttt{data.frame(...)} \\
Tibble            & \texttt{tbl\_df}   & \texttt{tibble(...)} \\
\bottomrule
\end{tabular}
\end{center}

# Objets R : environment, class, typeof

## Les objets R — Concept central

\begin{block}{Définition}
Un \textbf{objet R} est tout élément stocké en mémoire avec un nom,
un type interne (\texttt{typeof}) et une classe (\texttt{class}).
\end{block}

```{r objets-base}
x <- 42L          # entier
y <- 3.14         # réel
z <- "Sénégal"    # texte
b <- TRUE         # logique

# Inspecter type interne vs classe
typeof(x);  class(x)
typeof(y);  class(y)
```

## typeof() vs class() vs mode()

Ces trois fonctions donnent des informations **différentes** :

```{r typeof-class}
v <- 1:5          # vecteur d'entiers
typeof(v)         # type interne de stockage
class(v)          # classe (orienté objet)
mode(v)           # mode de stockage (héritage S3)
```

\vspace{0.3em}

\begin{alertblock}{Règle pratique}
\begin{itemize}
  \item \texttt{typeof()} → stockage bas niveau (\texttt{integer}, \texttt{double}…)
  \item \texttt{class()} → comportement OO (\texttt{factor}, \texttt{Date}, \texttt{lm}…)
  \item \texttt{is.*()} → tests booléens : \texttt{is.numeric()}, \texttt{is.character()}\ldots
\end{itemize}
\end{alertblock}

## L'environnement R (Environment)

```{r environment}
# Créer des objets dans l'environnement global
salaire  <- 450000
pays     <- "Sénégal"
actif    <- TRUE

# Lister les objets présents
ls()
rm(list=ls())

# Voir l'environnement courant
environment()
```

\begin{block}{Environnements imbriqués}
\texttt{Global Env} $\supset$ \texttt{Package Env} $\supset$ \texttt{Base Env}  
Les fonctions créent leur \textbf{propre environnement local}.
\end{block}

## Tester et convertir les types

```{r coercition}
# Tests de type
is.numeric(3.14)
is.character("Dakar")
is.logical(FALSE)

# Conversion (coercition explicite)
as.integer(3.7)      # troncature → 3
as.character(TRUE)   # → "TRUE"
as.numeric("12.5")   # → 12.5
as.numeric("abc")    # → NA (avec warning)
```

# Vecteurs atomiques

## Qu'est-ce qu'un vecteur atomique ?

\begin{block}{Définition}
Un \textbf{vecteur atomique} est la structure de base de R.  
Il contient des éléments \textbf{tous du même type}.  
\textit{Tout scalaire est en réalité un vecteur de longueur 1.}
\end{block}

\vspace{0.3em}

<!-- Les 4 types atomiques principaux : -->

<!-- \begin{center} -->
<!-- \begin{tabular}{llll} -->
<!-- \toprule -->
<!-- \textbf{Type} & \textbf{Création} & \textbf{NA associé} & \textbf{Mémoire} \\ -->
<!-- \midrule -->
<!-- \texttt{logical}   & \texttt{TRUE/FALSE} & \texttt{NA}          & 4 octets \\ -->
<!-- \texttt{integer}   & \texttt{1L, 2L}     & \texttt{NA\_integer\_}& 4 octets \\ -->
<!-- \texttt{double}    & \texttt{1.5}        & \texttt{NA\_real\_}   & 8 octets \\ -->
<!-- \texttt{character} & \texttt{"texte"}    & \texttt{NA\_character\_}& variable \\ -->
<!-- \bottomrule -->
<!-- \end{tabular} -->
<!-- \end{center} -->

Les 4 types atomiques principaux :

| Type        | Création        | NA associé        | Mémoire  |
|-------------|----------------|------------------|----------|
| `logical`   | `TRUE/FALSE`   | `NA`             | 4 octets |
| `integer`   | `1L, 2L`       | `NA_integer_`    | 4 octets |
| `double`    | `1.5`          | `NA_real_`       | 8 octets |
| `character` | `"texte"`      | `NA_character_`  | variable |

## Créer et manipuler des vecteurs

```{r vecteurs-creation}
# Vecteur logique
logique2 <- c(TRUE, FALSE, TRUE, NA, "NAs")
is.logical(logique2)
logique3 <- as.logical(logique2)
is.logical(logique3)

logique <- c(TRUE, FALSE, TRUE, NA, "1")
logique1 <- as.logical(logique)
is.logical(logique1)

logique4 <- c(TRUE, FALSE, TRUE, FALSE, 1)
logique5 <- c(1, 0, 1, 0, 1)
logique5b <-as.logical(logique5)
is.logical(logique5b)
logique5b

logique5 <- c(1, 0, 1, -2, 1)
logique5b <-as.logical(logique5)
is.logical(logique5b)
logique5b

# Vecteur entier
entiers <- c(1L, 5L, 10L, 15L)

# Vecteur réel
reels   <- c(2.5, 7.3, 1.8, 9.6)

# Vecteur texte
regions <- c("Dakar", "Thiès", "Diourbel", "Ziguinchor")

# Longueur, type, résumé
length(reels)
typeof(entiers)
summary(reels)
```


# Break Session 2 " 
##Homework deja donne ! 
## Exposer 
texy. l;
## Opérations vectorisées
```{r naom, message=FALSE}

```


```{r vecteurs-ops}
revenus <- c(150000, 320000, 480000, 95000, 275000)
length(revenus)
# Opérations vectorisées (appliquées à chaque élément)
revenus / 1000          # diviser tous les éléments
revenus
print(revenus)

revenus1 <- revenus > 200000        # vecteur logique résultant
revenus1
sum(revenus1)
revenus2 <- revenus[revenus > 200000]  # sous-sélection (filtrage)
revenus
# Fonctions statistiques de base
mean(revenus)
median(revenus)
sd(revenus)
```

## Indexation des vecteurs

```{r vecteurs-index}
pays_cedeao <- c("Sénégal","Mali","Niger",
                 "Burkina","Côte d'Ivoire","Ghana")

# Par position
pays_cedeao[1]           # premier élément
pays_cedeao[c(1,3,5)]   # éléments 1, 3 et 5
pays_cedeao[1:2]

# Par exclusion
pays_cedeao[-2]          # tout sauf le 2e

# Par condition logique
nchar(pays_cedeao) > 4   # longueur du nom > 4 lettres
pays_cedeao[nchar(pays_cedeao) > 4]
```

## Valeurs manquantes (NA)

```{r na-valeurs}
ages <- c(25, NA, 31, NA, 42, 29)

# Détecter les NA
is.na(ages)
sum(is.na(ages))       # nombre de NA

# Calculs en présence de NA
mean(ages)             # NA si NA présents
mean(ages, na.rm=TRUE) # ignorer les NA → résultat valide

# Remplacer les NA
ages[is.na(ages)] <- median(ages, na.rm=TRUE)
ages
```

\begin{alertblock}{Règle d'or}
Toujours vérifier les NA avant toute analyse : \texttt{sum(is.na(x))}.
\end{alertblock}

# Facteurs — Variables catégorielles

## Qu'est-ce qu'un facteur ?

\begin{block}{Définition}
Un \textbf{facteur} (\texttt{factor}) est un vecteur d'entiers avec des
\textbf{étiquettes} (\textit{levels}).  
Il représente des \textbf{variables catégorielles} — essentiels pour les
modèles statistiques en R.
\end{block}

\vspace{0.3em}

\begin{columns}
\begin{column}{0.48\textwidth}
\textbf{Factor non ordonné}
\begin{itemize}
  \item Sexe : H / F
  \item Région, ethnie, secteur
  \item Modalités \textbf{sans ordre naturel}
\end{itemize}
\end{column}
\begin{column}{0.48\textwidth}
\textbf{Factor ordonné}
\begin{itemize}
  \item Niveau d'études
  \item Faible $<$ Moyen $<$ Élevé
  \item Modalités \textbf{ordonnées}
\end{itemize}
\end{column}
\end{columns}

## Créer et inspecter un facteur

```{r factor-creation}
# Facteur simple (non ordonné)
sexe <- factor(c("H","F","F","H","H","F","H"))
sexe

# Inspecter le facteur
levels(sexe)          # modalités
nlevels(sexe)         # nombre de modalités
table(sexe)           # fréquences absolues
prop.table(table(sexe)) # fréquences relatives
```

## Facteur ordonné (ordered factor)

```{r factor-ordonne}
# Facteur ordonné — niveau d'instruction
niveaux <- c("Primaire","Secondaire","Supérieur",
             "Primaire","Supérieur","Secondaire")

educ <- factor(niveaux,
               levels  = c("Primaire","Secondaire","Supérieur"),
               ordered = TRUE)
educ
niveaux2 <- (rep(c(1,2,3),4))
niveaux2
 educ1 <- factor(niveaux2,levels = c(1,2,3), labels = c("Primaire","Secondaire","Supérieur") )
educ1

# Comparaison possible grâce à l'ordre
educ[1] < educ[3]    # Primaire < Supérieur ?
min(educ)            # niveau minimum
```

## Facteurs — Pièges courants

```{r factor-pieges}
# Piège 1 : factor ≠ character
f1 <- c("10","20","5","30")
sort(f1)
f <- factor(c("10","20","5","30","HH"))
sort(f)              # tri LEXICOGRAPHIQUE (1,10,20,30,5 !)
sort(as.numeric(as.character(f)))  # tri numérique correct

# Piège 2 : as.numeric() sur un factor
# MAUVAIS : retourne les codes internes (1,2,3...)
as.numeric(f)


# BON : passer par character d'abord
as.numeric(as.character(f))
```

\begin{alertblock}{Règle d'or}
Pour convertir un factor numérique en nombre :  
\texttt{as.numeric(as.character(f))} — jamais \texttt{as.numeric(f)} directement.
\end{alertblock}

## Facteurs avec forcats (tidyverse)

```{r forcats, message=FALSE}
library(forcats)

regions <- factor(c("Dakar","Thiès","Dakar","Ziguinchor",
                    "Thiès","Dakar","Dakar","Diourbel"))

# Réordonner par fréquence décroissante
fct_infreq(regions)

# Regrouper les modalités rares
fct_lump_n(regions, n = 2, other_level = "Autres")
```

# Matrices et tableaux

## Créer une matrice

\begin{block}{Définition}
Une \textbf{matrice} (\texttt{matrix}) est un vecteur à 2 dimensions :
\textbf{lignes} $\times$ \textbf{colonnes}, \textbf{un seul type} autorisé.
\end{block}

```{r matrix-creation}
# Matrice 3x3 remplie par colonnes (par défaut)
M <- matrix(1:9, nrow = 3, ncol = 3)
M

# Remplir par lignes
M_row <- matrix(1:9, nrow = 3, byrow = TRUE)
M_row

dim(M)    # dimensions
nrow(M); ncol(M)
```

## Opérations sur les matrices

```{r matrix-ops}
A <- matrix(c(2,1,3,4), nrow=2)
B <- matrix(c(1,0,0,1), nrow=2)

# Opérations élément par élément
A + B
A * 2        # multiplication scalaire

# Algèbre matricielle
A %*% B      # produit matriciel
t(A)         # transposée
det(A)       # déterminant
solve(A)     # matrice inverse
```

## Tableaux multidimensionnels (array)

```{r array}
# Array 3D : 3 lignes x 3 colonnes x 2 tranches
T3D <- array(1:18, dim = c(3, 3, 2))

# Accès à la première tranche
T3D[,,1]

# Accès à la deuxième tranche
T3D[,,2]

# Dimensions
dim(T3D)
```

\begin{block}{Usage typique des arrays}
Données longitudinales : individus $\times$ variables $\times$ années.  
Souvent remplacés par des \texttt{data.frame} en pratique statistique.
\end{block}

## Nommer lignes et colonnes

```{r matrix-noms}
# Matrice de résultats d'un test
scores <- matrix(c(14,16,12,18,15,13,17,11,19),
                 nrow = 3, ncol = 3,
                 dimnames = list(
                   c("Étudiant_1","Étudiant_2","Étudiant_3"),
                   c("Maths","Stats","Informatique")
                 ))
scores

# Accès par nom
scores["Étudiant_1", "Stats"]
rowMeans(scores)    # moyenne par étudiant
colMeans(scores)    # moyenne par matière
```

# Listes

## Qu'est-ce qu'une liste ?

\begin{block}{Définition}
Une \textbf{liste} (\texttt{list}) est une structure \textbf{récursive} pouvant
contenir des éléments de \textbf{types différents} et de tailles différentes.
\end{block}

\vspace{0.3em}

C'est la structure la plus **flexible** de R :

\begin{center}
\begin{tabular}{ll}
\toprule
\textbf{Structure} & \textbf{Types autorisés} \\
\midrule
Vecteur   & Un seul type \\
Matrice   & Un seul type \\
Data Frame & Un type par colonne \\
\textbf{Liste} & \textbf{N'importe quoi} (y compris d'autres listes) \\
\bottomrule
\end{tabular}
\end{center}

\vspace{0.2em}
Les modèles R (\texttt{lm}, \texttt{glm}) et les résultats JSON sont des listes.

## Créer et accéder à une liste

```{r list-creation}
# Liste hétérogène
etudiant <- list(
  nom      = "Ousmane Diop",
  age      = 22L,
  notes    = c(14, 16, 12, 18, 15),
  admis    = TRUE,
  adresse  = list(ville = "Dakar", quartier = "Plateau")
)

# Trois façons d'accéder
etudiant$nom           # par nom avec $
etudiant[["notes"]]    # par nom avec [[]]
etudiant[[2]]          # par position
```

## Naviguer dans une liste imbriquée

```{r list-imbrique}
# Accès à la liste imbriquée
etudiant$adresse$ville
etudiant[["adresse"]][["quartier"]]

# Modifier un élément
etudiant$age <- 23L

# Ajouter un élément
etudiant$filiere <- "Statistique"

# Supprimer un élément
etudiant$adresse <- NULL

str(etudiant)    # structure complète
```

## Parcourir une liste avec lapply/sapply

```{r list-apply}
# Liste de vecteurs de notes
promo <- list(
  groupe_A = c(12, 15, 14, 16, 11),
  groupe_B = c(10, 13, 17, 12, 14),
  groupe_C = c(16, 15, 18, 14, 13)
)

# lapply → retourne une liste
lapply(promo, mean)

# sapply → retourne un vecteur (si possible)
sapply(promo, mean)

# Avec purrr (tidyverse)
# purrr::map_dbl(promo, mean)
```

# Data Frames et Jeux de données

## Le Data Frame — Structure centrale de l'analyse

\begin{block}{Définition}
Un \textbf{data.frame} est un tableau rectangulaire :
\begin{itemize}
  \item \textbf{Lignes} = observations (individus, ménages, entreprises\ldots)
  \item \textbf{Colonnes} = variables (chaque colonne est un vecteur)
  \item Chaque colonne peut avoir un \textbf{type différent}
\end{itemize}
\end{block}

C'est une liste de vecteurs de même longueur — `is.list(df)` retourne `TRUE`.

```{r df-creation}
menages <- data.frame(
  id        = 1:5,
  region    = c("Dakar","Thiès","Dakar","Diourbel","Ziguinchor"),
  revenu    = c(450000, 280000, 620000, 195000, 310000),
  taille    = c(6L, 4L, 7L, 5L, 3L),
  electrice = c(TRUE, TRUE, TRUE, FALSE, TRUE)
)
```

## Inspecter un data.frame

```{r df-inspect}
# Dimensions
nrow(menages); ncol(menages); dim(menages)

# Aperçu
head(menages, 3)

# Structure complète
str(menages)
```

## Résumé statistique

```{r df-summary}
summary(menages)
```

## Accès et sélection dans un data.frame

```{r df-acces}
# Accès à une colonne
menages$revenu
menages[["region"]]

# Sélection de lignes et colonnes
menages[1:3, ]              # 3 premières lignes
menages[, c("region","revenu")]  # 2 colonnes
menages[menages$revenu > 300000, ]  # filtre
```

## Le Tibble — Version moderne du data.frame

```{r tibble, message=FALSE}
library(tibble)

# Créer un tibble
tb <- tibble(
  id     = 1:5,
  region = c("Dakar","Thiès","Dakar","Diourbel","Ziguinchor"),
  revenu = c(450000, 280000, 620000, 195000, 310000)
)
tb   # affichage intelligent (type, 10 lignes max)
```

## Tibble vs data.frame — Différences clés

\begin{center}
\begin{tabular}{lll}
\toprule
\textbf{Comportement} & \textbf{data.frame} & \textbf{tibble} \\
\midrule
Partial matching   & \texttt{df\$re} fonctionne & \texttt{Erreur} (sécurité) \\
\texttt{[]} résultat & df ou vecteur & tibble toujours \\
Noms de colonnes   & modifiés automatiquement & préservés \\
Affichage          & tout le tableau & 10 lignes + types \\
Conversion chaînes & \texttt{stringsAsFactors} & jamais automatique \\
\bottomrule
\end{tabular}
\end{center}

\vspace{0.3em}

\begin{block}{Recommandation}
Utiliser \texttt{tibble()} dans tout nouveau projet tidyverse.  
Convertir : \texttt{as\_tibble(df)} / \texttt{as.data.frame(tb)}
\end{block}

# Synthèse et bonnes pratiques

## Synthèse — Choisir la bonne structure

\begin{center}
\begin{tabular}{lll}
\toprule
\textbf{Structure} & \textbf{Quand l'utiliser} & \textbf{Contrainte} \\
\midrule
\texttt{vector}    & Série de valeurs homogènes & 1 seul type \\
\texttt{factor}    & Variable catégorielle       & Modalités définies \\
\texttt{matrix}    & Calcul matriciel, algèbre   & 1 seul type, 2D \\
\texttt{array}     & Données multidimensionnelles& 1 seul type, nD \\
\texttt{list}      & Données hétérogènes         & Aucune \\
\texttt{data.frame}& Tableau de données          & Colonnes = même longueur \\
\texttt{tibble}    & Analyse tidyverse           & Colonnes = même longueur \\
\bottomrule
\end{tabular}
\end{center}

## Diagnostic rapide d'un objet inconnu

```{r diagnostic}
# Créer un objet "mystère"
obj <- lm(revenu ~ taille, data = menages)

# Boîte à outils du diagnostic
class(obj)       # classe de l'objet
typeof(obj)      # type interne
length(obj)      # nombre d'éléments
names(obj)       # noms des composantes
is.list(obj)     # un modèle lm est une liste !
str(obj)         # structure complète (résumé)
```

## Bonnes pratiques — Résumé

\begin{columns}
\begin{column}{0.5\textwidth}
\textbf{À faire}
\begin{itemize}
  \item Toujours vérifier \texttt{str()} après import
  \item Utiliser \texttt{is.na()} avant d'analyser
  \item Déclarer les facteurs \textbf{avant} la modélisation
  \item Préférer \texttt{tibble} à \texttt{data.frame}
  \item Nommer les éléments de ses listes
\end{itemize}
\end{column}
\begin{column}{0.5\textwidth}
\textbf{À éviter}
\begin{itemize}
  \item \texttt{as.numeric(factor)} sans passer par \texttt{as.character()}
  \item Ignorer les \texttt{NA} sans justification
  \item Mélanger types dans un vecteur (coercition silencieuse)
  \item Utiliser \texttt{T} / \texttt{F} au lieu d \texttt{TRUE} / \texttt{FALSE}
  \item Partial matching (\texttt{df\$rev} au lieu de \texttt{df\$revenu})
\end{itemize}
\end{column}
\end{columns}

## Exercices pratiques

\begin{alertblock}{Exercice 1 — Vecteurs}
Créer un vecteur \texttt{salaires} de 8 valeurs.  
Calculer la moyenne, la médiane, l'écart-type.  
Remplacer les valeurs $>$ 500\,000 par \texttt{NA}.
\end{alertblock}

\begin{block}{Exercice 2 — Facteurs}
Créer un vecteur \texttt{niveau\_vie} avec les modalités  
\texttt{"Pauvre"}, \texttt{"Moyen"}, \texttt{"Aisé"} (10 observations, ordonné).  
Calculer les fréquences et comparer deux individus.
\end{block}

\begin{exampleblock}{Exercice 3 — Data Frame}
Créer un \texttt{data.frame} de 6 ménages avec 4 variables.  
Convertir en \texttt{tibble}.  
Filtrer les ménages avec \texttt{revenu > 300000}.
\end{exampleblock}

## Références

\begin{itemize}
  \item Wickham, H. \textit{Advanced R}, 2e éd. — \href{https://adv-r.hadley.nz}{adv-r.hadley.nz}
  \item Wickham \& Grolemund. \textit{R for Data Science}, 2e éd. — \href{https://r4ds.hadley.nz}{r4ds.hadley.nz}
  \item Documentation officielle R — \href{https://cran.r-project.org/manuals.html}{cran.r-project.org}
  \item Lafaye de Micheaux et al. (2014). \textit{Le logiciel R}, Springer.
\end{itemize}

\vspace{1em}

\begin{center}
{\Large \textbf{Questions ?}}\\[0.5em]
\textcolor{orange}{\large \texttt{hadyafia@gmail.com}}
\end{center}
